【裁判字號】    94,簡上,200
【裁判日期】    950920
【裁判案由】    清償借款
【裁判全文】
臺灣臺北地方法院民事判決             94年度簡上字第200號
上  訴  人  丁○○
訴訟代理人  甲○焄
被  上訴人  丙○○
上列當事人間請求清償借款事件，上訴人對於中華民國94年01月
21日臺灣臺北地方法院臺北簡易庭93年度北簡字第32613號第1審
判決提起上訴，本院判決如下：
    主  文
上訴駁回。
第二審訴訟費用由上訴人負擔。
    事實及理由
一、程序部分：
    上訴人於原審支付命令聲請狀請求：被上訴人應給付上訴人
    50萬元，及自69年12月01日（覺書記載之借款時）起至清償
    日止按年息5%計算之利息；於本院減縮聲明為：被上訴人應
    給付上訴人50萬元，及自90年11月起至清償日止按年息5%計
    算之利息。合於民事訴訟法第255條第1項第3款之規定，應
    為准許。
二、上訴人方面（除引用原審陳述外，另補陳）：
  (1)民國69年12月間，被上訴人向上訴人借款50萬元迄今未還，
    證據就是「覺書」，其上有「如丙○○（被上訴人）處理台
    北市○○○路○段78巷2弄26號房屋時，應首先償還丁○○（
    上訴人）」之記載，而所謂之處理包括「房屋改建及貸款」
    。原審認為清償期應是被上訴人處理房屋之時，而認為清償
    期尚未屆至，是疏未認定房屋改建之事實，而有所誤解。
  (2)因兩造是兄弟，所以一直是口頭催討還錢，並沒有用法律程
    序催討過。被上訴人改建房屋的時間是民國90年11月09日（
    提出建物登記謄本為證），故時效並未消滅。原審認為如清
    償期未約定，上訴人即得隨時請求償還，竟遲至93年10月11
    日始請求返還，已屬消滅時效，是疏於考量改建房屋的時間
    ，亦有所誤認。
  (3)提起上訴，聲明：請求廢棄原判決，改判被上訴人應給付上
    訴人50萬元，及自90年11月起至清償日止按年息5%計算之利
    息。
二、被上訴人（除引用原審陳述外，另補陳）：
  (1)被上訴人並未向上訴人借款；系爭「覺書」，是因為69年間
    被上訴人參選中央民意代表，為了讓兄弟（上訴人）不要造
    成競選中的困擾，且被上訴人自認為還有政治生命，在上訴
    人脅迫下，寫下這份「覺書」。
  (2)系爭房屋只是改建，並未處理換取對價，房屋所有權人仍是
    被上訴人。覺書後面所記載處理房屋部份與時效消滅無關，
    本件還是主張時效消滅，聲明：請求駁回上訴。
三、得心證之理由：
  (1)被上訴人對於上訴人所提出覺書之形式真正，及上揭房屋並
    未轉讓他人、僅改建後辦理貸款等事實，均無爭執。雙方之
    爭執為：被上訴人否認有向上訴人借款50萬元之事實，並稱
    即使有借款也已經時效消滅；而上訴人主張確有借款情事，
    且約定之清償期是上揭房屋處理時，又所謂之處理包括房屋
    改建及貸款，上揭房屋已於民國90年間改建，被上訴人亦憑
    以貸款，自應清償系爭借款。
  (2)系爭覺書記載「丙○○曾於民國69年12月向丁○○借到新台
    幣50萬元整」，明示兩造間有借貸之合意，上訴人亦交付借
    款予被上訴人，借貸契約自已成立生效。被上訴人否認上訴
    人交付借款，及抗辯受上訴人威脅而書立系爭覺書云云，應
    由被上訴人舉反證以實其說。經查，被上訴人雖以證人乙○
    ○提出之書面證言佐證其上開抗辯，然上訴人不同意證人於
    法院外以書狀為陳述，此書面證言不符合民事訴訟法第305
    條第3項之規定要件，顯不具證據能力，本院無可憑採。被
    上訴人復未舉其他證據以實其說，其抗辯難以採信。則上訴
    人主張兩造間有系爭借貸關係存在，堪信為真實。
  (3)覺書上記載「如丙○○處理台北市○○○路○段78巷2弄26號
    房屋時，應首先償還丁○○」，即兩造約定系爭借款之清償
    期屆至以被上訴人處理上開房屋時為停止條件；該條件未成
    就前，上訴人自無由請求返還借款。又上訴人主張所謂「處
    理」包括「房屋改建及貸款」云云，被上訴人則抗辯僅指出
    賣處分。經查，揆諸通常智識能力人之經驗，所謂「處理」
    房屋，一般指出售以換取對價，而不包括改建而用以貸款情
    形。上訴人主張兩造間約定所謂「處理」包括「房屋改建及
    貸款」，與上開通常認知既有不同，上訴人自應證明被上訴
    人書立覺書時，兩造已預期被上訴人會改建房屋用以貸款，
    且被上訴人同意有此情事發生時亦願清償系爭借款等事實，
    始足以認定其主張為真正，惟上訴人迄未舉證以實其說，其
    主張難以遽信，應認被上訴人之抗辯為可採。從而上訴人提
    出上開不動產之登記簿謄本顯示被上訴人仍為所有權人，可
    見被上訴人尚未出售處分以換取對價，兩造間約定借款清償
    期限尚未屆至，上訴人自不得請求被上訴人返還借款。
四、本件原審認為借款之清償期，因條件未成就而尚未屆至，上
    訴人請求被上訴人返還借款，洵非有理，應屬正論；上訴人
    猶執前辭據以上訴，自無理由，應予駁回。
五、據上論結，本件上訴為無理由，依民事訴訟法第436條之1第
    3項、第449條第1項、第78條，判決如主文。
中    華    民    國    95    年    09    月    20    日
        民事第五庭    審判長法  官  翁昭蓉
                            法  官  蔡世祺
                            法  官  陳心弘
以上正本係照原本作成。
本判決不得上訴。
 中    華    民    國    95    年    09    月    20   日
                            書記官  許博為


司法院資訊處製作；財團法人民間司法改革基金會備份。
